【裁判字號】    98,上訴,2597
【裁判日期】    980820
【裁判案由】    家暴殺人
【裁判全文】
臺灣高等法院刑事判決                98年度上訴字第2597號
    上  訴  人
    即  被  告  甲○○
    指定辯護人  本院公設辯護人李廣澤
上列上訴人因家暴殺人案件，不服臺灣新竹地方法院98年度重訴
字第1號，中華民國98年5月14日第一審判決（起訴案號：臺灣新
竹地方法院檢察署97年度偵字第7901號），提起上訴，本院判決
如下：
    主  文
上訴駁回。
    事  實
一、甲○○與尹桂香於民國91年5 月13日結婚，係夫妻關係，屬
    家庭暴力防治法第3條第1款所定之家庭成員關係。甲○○前
    因對尹桂香實施身體及精神上不法侵害行為，經原審於97年
    8月20日，以97年度暫家護字第309號裁定核發民事暫時保護
    令，命令甲○○不得對尹桂香實施身體或精神上不法侵害之
    行為，不得直接或間接對尹桂香為騷擾、跟蹤之聯絡行為。
    甲○○於97年8 月25日收受上開暫時保護令，並經員警於同
    月31日8 時40分許，對甲○○執行告知上開暫時保護令規定
    事項。
二、甲○○前因脊椎壓迫神經病痛，日常生活皆須仰賴尹桂香扶
    助，而尹桂香則經常向甲○○表示欲返回大陸，2 人常因此
    事發生爭吵。尹桂香於97年11月12日在復表示要返回大陸，
    甲○○恐因尹桂香返回大陸後將造成其生活受到影響，要求
    尹桂香於報完賦稅後再返回大陸，惟為尹桂香拒絕。甲○○
    竟基於殺人及違反保護令之犯意，於同日21時許，走至距客
    廳約3 公尺遠樓梯間，拿取放置在廁所上方質地堅硬金屬鐵
    鎚1 支後，走到客廳處，趁尹桂香未及注意之際，將手中鐵
    鎚朝尹桂香頭部脆弱之左頂部及右額部重力毆擊2 下，尹桂
    香遭受此毆擊而躺臥在沙發床上，甲○○隨手續持放置在客
    廳茶几上扣案小支水果刀（長度約21.5公分）朝尹桂香胸前
    刺殺3刀、喉嚨處劃1刀、臉部割劃數刀，致尹桂香頭部受有
    顱骨多發性骨折及顱內出血，導致中樞神經休克當場死亡。
    甲○○殺害尹桂香後，乃持斧頭、菜刀、美工刀及另把水果
    刀自殘。嗣於翌日即97年11月13日6 時30分許，鄰居焦玉明
    在新埔鎮○○里○○鄰○○路19號前，發現甲○○遺留在地上
    之血跡，向警局報案，警方據報到場，因該屋1 樓鐵捲門深
    鎖，隨即會同消防隊自2 樓攀爬進入後，發現尹桂香及甲○
    ○倒臥在1 樓客廳，尹桂香已死亡，甲○○則經送醫救治，
    警方並在現場扣得鐵鎚1把、斧頭1把、菜刀1把、水果刀2把
    （長度分別為23.5、21.5公分）、美工刀1 把、甲○○所有
    藍色背心、襯衫、長褲、內衣、內褲、拖鞋、尹桂香衣物 1
    套、拖鞋1雙，而查知上情。
二、案經尹金福告訴及新竹縣政府警察局新埔分局報告臺灣新竹
    地方法院檢察署檢察官偵查起訴。
    理  由
壹、程序部分
    按被告以外之人於審判外之言詞或書面陳述，除法律有規定
    者外，不得作為證據；又被告以外之人於審判外之陳述，雖
    不符合同法第159條之1至第159條之4之規定，但經當事人於
    審判程序同意作為證據，法院審酌該言詞陳述或書面陳述作
    成時之情況，認為適當者，亦得為證據。當事人、代理人或
    辯護人於法院調查證據時，知有第159條第1項不得為證據之
    情形，而未於言詞辯論終結前聲明異議者，視為有前項之同
    意，刑事訴訟法第159條第1項及第159條之5分別定有明文。
    經查，本判決下列所引用之被告以外之人於審判外之陳述，
    除公務員職務上製作之紀錄文書、證明文書、從事業務之人
    於業務上製作之證明文書外有證據能力，其餘屬傳聞證據部
    分，檢察官、公設辯護人、被告於本院準備、審理程序中均
    表示沒有意見，且迄於言詞辯論終結前亦未聲明異議。本院
    審酌上開證據資料製作時之情況，尚無違法不當及證明力明
    顯過低之瑕疵，亦認為以之作為證據應屬適當，故揆諸前開
    規定，認前揭證據資料均有證據能力。另卷附現場照片、解
    剖相片、光碟，係使用科學儀器客觀紀錄物體現象之證據資
    料，其性質非屬供述證據，自無傳聞排除之問題，具有證據
    能力。
貳、實體部分
一、訊據被告甲○○固坦認：伊因脊椎坐骨神經病痛，日常生活
    須仰賴被害人尹桂香照顧，被害人表示要回大陸，她走了我
    也活不了，所以乾脆把她殺了，我自己也要自殺，我殺他 3
    、4刀後，我要自殺，但她死不了又在她頸部殺予2、3 刀等
    語，於原審則供承：被害人於案發當日表示欲返回大陸，伊
    要求被害人於報完稅後再返回大陸未果，伊於前開時、地持
    鐵鎚、扣案小水果刀（長度約21.5公分）各1 支毆擊被害人
    頭部、砍刺被害人胸部、喉嚨，惟以鐵鎚朝被害人頭部毆擊
    次數，及以扣案小水果刀（長度約21.5公分）朝被害人胸部
    砍殺刀數，於警詢、偵查時供陳毆擊頭部2 次、以扣案小支
    水果刀刺殺胸部3下，於原審則供陳朝被害人頭部毆擊1次，
    胸部刺殺2 刀等語，且否認有持刀傷害被害人臉部云云。經
    查：
  (一)被告與被害人於91年5 月13日結婚，係夫妻關係。被告前因
    對被害人實施身體及精神上不法侵害行為，經原審於97年 8
    月20日，以97年度暫家護字第309 號裁定核發民事暫時保護
    令，命令甲○○不得對被害人實施身體或精神上不法侵害之
    行為，不得直接或間接對被害人為騷擾、跟蹤之聯絡行為，
    並經員警於同月31日8 時40分許，對被告執行告知上開暫時
    保護令規定事項之事實，業據被害人於97年度家護字第 306
    號事件中陳述在卷，並有戶口名簿、送達證書（見原審97年
    度家護字第309號卷宗第10頁、第16-17頁、第25頁）、流動
    人口登記聯單、新竹縣警察局新埔分局寶石派出所一般陳報
    單、新竹縣政府警察局新埔分局處理家庭暴力與兒少保護案
    件調查紀錄（通報）表、民事暫時保護令聲請狀、暫時保護
    令裁定、新竹縣政府警察局新埔分局保護令執行紀錄表（見
    相驗卷第11、19-23頁、第25、25-1頁）附卷可按。
  (二)法務部法醫研究所於97年11月14日在新竹市立殯儀館就被害
    人遺體進行解剖，發現被害人頭部有2 處顱骨多發性骨折，
    分別為：(1)頭部左頂部頭皮有長方形外傷1 處，造成頭皮翻
    開及顱骨多發性骨折，傷口長約10公分，寬約3.6 公分，靠
    近耳多上方之傷口較闊且傷口邊緣不整齊，接近頂部之傷口
    平直，傷口邊緣整齊，另在此傷口之上方（頂部位置）有一
    條與此傷口垂直之銳器傷，傷口長約5.1 公分；(2)右額部眉
    上有挫傷一處，大小約為5.3乘2.5公分，造成皮膚星狀裂傷
    及顱骨多發性骨折，挫傷處皮下脂肪組織可見不完全分開的
    橋架狀組織，其餘部分或為銳器傷及鈍挫傷未傷及顱骨，有
    該所（97）醫剖字第0971102502號解剖報告書（見原審卷第
    24-26 頁）附卷可稽。足見被害人顱骨多發性骨折傷害，應
    係以有重量器物毆擊2次所造成之外傷。
  (三)又本件在現場扣得斧頭1 把經採集血液送驗，並分別抽取被
    告及被害人DNA 進行比對，結果為：斧頭上所採集之血液與
    被告DNA-STAR型別相同，亦有證物清冊（見97年度相字第65
    2號相驗卷第36-37頁）、內政部警政署刑事警察局98年3 月
    17日刑醫字第0970176532號鑑驗書（見原審卷第45-49 頁）
    可憑。且依現場照片所示（見偵查卷第30-32 頁），被害人
    頭部因遭受重物毆擊致頭皮外翻，腦漿外露，沾滿血跡，被
    告如有以斧頭毆擊被害人頭部，斧頭上當沾有被害人血跡。
    惟本件現場扣案之斧頭未驗出留有被害人相同DNA 型別血液
    ，則被告是否有持現場扣案之斧頭毆擊尹桂香即有疑義。而
    法務部法醫研究所就被害人右眉上額部之外傷鑑定，亦認為
    有可能為鐵鎚造成之傷害，有該所（97）醫鑑字第09711026
    24號鑑定報告書（見原審卷第28-32 頁）可憑。另原審復就
    被害人頭部左頂部頭皮有長方形外傷及另在此傷口之上方（
    頂部位置）有一條與此傷口垂直之銳器傷，傷口長約5.1 公
    分，造成原因函詢該所，經該所另以98年3月4日法醫理字第
    0980000485號函覆原審謂：(一)依據解剖所見，死者尹桂香左
    頂部頭皮之外傷為混合鈍挫傷、銳器傷及合併皮下多發性顱
    骨骨折之傷，由於骨折部分平整，故左頂部頭皮外傷中所見
    銳器切割部分可因皮下骨折造成。(二)死者若遭地上拖行是不
    易造成左頂部頭皮之傷害，亦有該函（見原審卷第44頁）在
    卷可稽。參諸被告亦供陳其係以扣案鐵鎚毆擊被害人頭部，
    現場有重量之器物除斧頭外，僅有鐵鎚，亦有扣案清單可憑
    ，從而，被告當時係持家中放置鐵鎚朝被害人頭部毆擊2 次
    ，應堪認定。
  (四)至該所於（97）醫鑑字第0971102624號鑑定報告書就被害人
    左頂部頭皮長方形外傷造成原因，研判結果：應為一種有重
    量之兇器，有可能為斧頭造成之砍傷，但若死者左頂部先被
    鐵鎚打傷後再以銳器再同一傷口上方切割亦可造成混合鈍挫
    傷及銳器傷之傷口外觀，只用鐵鎚不會造成如此形狀之傷口
    外觀。惟查，經採驗扣案斧頭上血跡後，並未驗出被害人之
    DNA已如前述，且復據該所以98年3月4日法醫理字第0980000
    485 號函，回覆本院前開傷口可因皮下骨折造成，則該所就
    前開傷口有可能係斧頭造成結果研判，即不可採。
  (五)而被害人頭部外傷除前開 所述2次鈍器傷害造成頭顱骨折傷
    害外，另於左顳部近額部頭皮有銳器傷2 處、耳上顳部有兩
    處鈍挫傷、左耳前銳器切割傷1處、右眉處割傷1處、右臉瞼
    表淺割傷1處、右頰部挫傷紅腫、右頰部銳器傷2處、右耳垂
    及右耳廓上方各有銳器切割傷1 處之傷害，亦有法務部法醫
    研所解剖報告書可按，參諸被告復稱陳其除以扣案鐵鎚毆擊
    被害人頭部外，另有持扣案水果刀砍刺被害人，足證被害人
    頭部前開傷害，應係被告以扣案鐵鎚及水果刀割劃所造成。
    被告否認前開傷害為其持水果刀造成，亦無足採。
  (六)再依解剖報告書所示，被害人右頸部近中央處有切傷1 處，
    右頸、右頸外側近鎖骨處各有表淺線形銳器刮傷1 次，益徵
    被告僅以扣案水果刀在被害人頸部割劃1刀，其餘2處表淺線
    形刮傷應係被告割劃被害人頸部時所造成。
  (七)另經原審當庭檢視被害人當日遇害時所穿著上衣，其穿著紫
    色內搭衣領口下緣共有3 處刀口，其餘衣物則未發現刀口，
    有原審審判筆錄（見原審98年4 月30日卷審判筆錄第88頁）
    可憑，雖被害人於解剖時，經檢視被害人右胸壁鎖骨處有銳
    器切割傷及穿刺傷1處，傷口長約2.6公分，為單刃刀造成之
    刀傷，此刀傷有進入胸腔內，造成右肺上葉1.3 公分穿刺傷
    後，再刺入食道及氣管，留下長約1.3 公分穿刺傷、左胸部
    中央處有銳器傷一處，長約2.5 公分，為單刃刀造成之刀傷
    ，此刀有進入胸腔內，但未傷及內臟，右胸壁鎖骨下方、中
    央處各有銳器傷1處均只達胸壁肌肉層刀傷，該4處刀傷，應
    係被告以扣案水果刀穿刺3次所造成，亦足認定。
  (八)末查，人體腦部為主掌生命、發號訊息系統，雖腦部有以頭
    顱保護，惟若施以重擊，將傷及腦部機能致死亡，此為公眾
    週知之常識。茲被告以鐵鎚重擊被害人頭部2 次，復於被害
    人倒臥沙發床後，續持扣案小水果刀往被害人頸部割劃及穿
    刺其胸部3刀，其中胸部穿刺傷有2處深及胸腔內，用力之猛
    ，殺意之堅，是被告意在殺害被害人，至為灼然。而被害人
    因被告故意殺害行為，致被害人顱骨多發性骨折及顱內出血
    ，導致中樞神經休克死亡之事實，亦有法務部法醫研究所前
    開鑑定報告書可憑，被害人死亡結果與被告殺人行為即有相
    當因果關係，足資認定。
  (九)綜上事證，被告前開殺人犯行洵堪認定，應依法論科。
二、核被告所為，係犯刑法第271條第1項之殺人罪、家庭暴力防
    治法第61條第1 款之違反保護令罪。被告殺人行為之傷害事
    實，為殺人行為所吸收不另論罪。被告所犯殺人罪及違反保
    護令罪間，係一行為觸犯構成要件不同之數罪名，為想像競
    合，應從一重之殺人罪論處。
三、原審因認被告罪證明確，引用家庭暴力防治法第61條第1 款
    ，刑法第11條前段、第271條第1項、第55條、第38條第1 項
    第2 款之規定。並審酌被告無前科，與被害人為夫妻關係，
    被害人為大陸籍人士，遠嫁臺灣，在臺並無親人。被告因身
    體疾病，而須仰賴被害人照顧其起居，被告自當珍惜夫妻情
    意。惟被告卻因長期病痛纏身，導致情緒不穩，時而對被害
    人施暴，被害人因不堪被告施暴行為，而向原審聲請核發保
    護令，並欲返回大陸。被告於接獲原審核發暫時保護令後，
    無視該保護令之內容，嗣因2 人又因被害人欲返回大陸之事
    發生爭執，被告思及被害人返回大陸後，將無人照顧其生活
    ，而欲與被害人同歸於盡，進而殺害被害人後復自盡未果，
    亦據證人焦玉明於警詢及偵查時證述及被告供陳在卷，並有
    東元綜合醫院之診斷證明書（見偵查卷第45頁）可按，並其
    犯罪之動機、手段、目的及其智識程度、生活狀況等一切情
    狀，量處有期徒刑13年，以示懲儆。對於扣案鐵鎚1 支、小
    水果刀1支（長約21.5 公分）為被告所有，供本案殺人犯行
    所用之物，此據被告於原審審理時均供明在卷，並依刑法第
    38條第1項第2款併予宣告沒收。其餘扣案之斧頭、菜刀、水
    果刀（長度約23.5 公分）各1把，背心、襯衫、長褲、內衣
    、內褲各1 件，均非供犯罪所用，爰不為沒收之諭知。核其
    認事用法並無不合，量刑亦稱妥適，上訴人即被告上訴意旨
    謂伊是殺妻後自殺未亡，年邁體弱多病，原審量刑過重，請
    求從輕量處云云，惟查，原審已詳酌被告無視保護令之內容
    ，進而殺害被害人復自盡未果，及其犯罪之手段及身體疾病
    等其他情狀，對於最輕本刑為有期徒刑10年以上之殺人罪，
    量處有期徒刑13年，尚屬適當，難謂過重，被告上訴並無理
    由，應予駁回。
據上論斷，應依刑事訴訟法第368條，判決如主文。
本案經檢察官邱美育到庭執行職務。
中    華    民    國    98    年    8    月    20     日
                  刑事第四庭  審判長法  官  陳筱珮
                                    法  官  鄭水銓
                                    法  官  周煙平
以上正本證明與原本無異。
如不服本判決，應於收受送達後10日內向本院提出上訴書狀，其
未敘述上訴之理由者並得於提起上訴後10日內向本院補提理由書
（均須按他造當事人之人數附繕本）「切勿逕送上級法院」。
                                    書記官  陳秋雄
中    華    民    國    98    年    8     月    21    日


司法院資訊處製作；財團法人民間司法改革基金會備份。
